臺灣高雄地方法院刑事判決　　　　　　　99年度訴字第1543號
公　訴　人　臺灣高雄地方法院檢察署檢察官
被　　　告　尤勝良
選任辯護人　侯永福律師
　　　　　　謝佳蓁律師
上列被告因商業會計法等案件，經檢察官提起公訴（99年度偵字
第10872號），本院判決如下：
    主  文
尤勝良商業負責人，犯修正前商業會計法第七十一條第四款不為
記錄致生不實罪，處有期徒刑捌月；減為有期徒刑肆月，如易科
罰金，以銀元參佰元即新臺幣玖佰元折算壹日。
被訴詐欺部分無罪。
    事  實
一、尤勝良為統新交通有限公司（下稱統新公司）之董事長，亦
    同時為經辦會計之人，明知統新交通公司於民國93年8 月至
    10月間所簽發或背書之支票12紙因遭退票而對臺灣土地銀行
    負有新臺幣（下同）2,206,000 元之債務，於95年5 月17日
    前某日，基於故意遺漏會計事項不為記錄而使財務報表發生
    不實結果之犯意，於委託不知情之聯勤會計事務所員工製作
    該公司94年度資產負債表時，故意告知統新公司未有應付票
    據債務，並利用聯勤會計事務所員工製作不實之資產負債表
    ，致統新公司之資產負債表產生不實之結果。
二、案經富誠通運股份有限公司告發，由臺灣高雄地方法院檢察
    署檢察官偵查起訴。
    理  由
壹、程序部分：
    按被告以外之人於審判外之陳述，雖不符刑事訴訟法第159
    條之1 至第159 條之4 之規定，而經當事人於審判程序同意
    作為證據，法院審酌該言詞陳述或書面陳述作成時之情況，
    認為適當者，亦得為證據；當事人、代理人或辯護人於法院
    調查證據時，知有第159 條第1 項不得為證據之情形，而未
    於言詞辯論終結前聲明異議者，視為有前項之同意，刑事訴
    訟法第159 條之5 定有明文。查本案判決所引用具傳聞性質
    之各項證據資料，業經本院於審判期日依法踐行調查證據程
    序，公訴人、被告及其辯護人就上開證據之證據能力均未爭
    執（本院審訴卷第15頁、本院卷第189 頁，辯護人雖爭執告
    訴代理人於偵查中之陳述及車行買賣契約書手寫文字部分之
    證據能力，惟本院並未引用，故不評價其證據能力），且於
    言詞辯論終結前亦未聲明異議，復查無依法應排除證據能力
    之情形，依上開規定，均應認有證據能力。
貳、有罪部分：
一、上開事實，業據被告於本院準備程序及審理程序中坦認不諱
    （本院卷第276 、292 、307 頁），復有統新公司變更登記
    表（偵卷第5 頁）、臺灣花蓮地方法院執行命令（偵卷第8
    至13頁）、資產負債表（偵卷第14頁，其上有被告之核章）
    在卷可證，並經本院依職權調閱臺灣花蓮地方法院99年度司
    執字第1396號民事執行卷宗核閱屬實（內有本院93年度雄簡
    字第6197號民事判決暨確定證明書），被告前揭任意性自白
    與事證相符，而足以採信。綜上，本案事證已臻明確，被告
    上開犯行，洵堪認定。
二、新舊法比較：
    被告行為後，商業會計法於95年5 月24日修正公布施行，於
    同年5 月26日生效，該法第71條第4 款之構成要件並未修正
    ，僅刑度由「處5 年以下有期徒刑、拘役或科或併科新臺幣
    15萬元以下罰金」提高為「處5 年以下有期徒刑、拘役或科
    或併科新臺幣60萬元以下罰金」，經比較新舊法結果，修正
    後商業會計法第71條第4 款對被告並未較有利，故應適用修
    正前商業會計法第71條第4 款規定。
三、按被告為統新交通公司之負責人，而資產負債表為商業會計
    法所定之財務報表，此觀之商業會計法第28條第1 項第1 款
    之規定即明，是核被告所為，係犯修正前商業會計法第71條
    第4 款不為記錄致生不實罪。被告所犯修正前商業會計法第
    71 條 第4 款之罪，原即有業務登載不實之性質，為刑法第
    21 5 條 業務上登載不實文書罪之特別規定，依特別法優於
    普通法之原則，自應優先適用，無再論以刑法第215 條業務
    上登載不實文書罪之餘地。又被告係利用不知情之聯勤會計
    師事務所員工製作不實之資產負債表，亦經被告供陳明確（
    本院審訴卷卷第18頁背面、本院卷第14頁），為間接正犯。
    另公訴意旨認被告係犯商業會計法法第71條第4 款之罪嫌，
    惟被告所犯時間係在商業會計法修正前，經比較新舊法結果
    ，應依修正前之規定處斷，較有利於被告，是公訴意旨此部
    分記載，尚有未洽，併此敘明。爰審酌被告身為公司負責人
    ，明知資產負債表對外具有一定之公信力，且統新交通公司
    有票據債務存在，仍故意遺漏不為登載，影響公司財務報表
    之正確性，致後續之交易產生糾紛，並衍生民、刑事訴訟，
    所為誠屬不該；惟被告犯後坦承犯行，且無前科，有臺灣高
    等法院被告前案紀錄表在卷為證，足認素行尚可，兼衡其手
    段、目的及所生損害等一切情狀，量處如主文所示之刑，以
    示懲儆。再被告犯罪係在96年4 月24日以前，查無中華民國
    九十六年罪犯減刑條例所定不得減刑之情，爰依該條例減其
    宣告刑二分之一。又被告所犯為最重本刑5 年以下有期徒刑
    之罪，復經減刑至有期徒刑6 月以下，依前揭減刑條例第9
    條規定，應依刑法第41條第1 項前段規定併諭知易科罰金。
    末被告行為後，刑法第41條易科罰金規定亦於94年1 月7 日
    修正通過，於同年2 月2 日公布，並於95年7 月1 日施行，
    依修正前刑法第41條第1 項前段，及廢止前罰金罰鍰提高標
    準條例第2 條前段規定，應以銀元100 元以上，300 元以下
    即以新臺幣300 元以上，900 元以下折算1 日，而依修正後
    刑法第41條第1 項前段規定，應以新臺幣1,000 元、2,000
    元或3, 000元折算1 日，經比較結果，以行為時法即修正前
    刑法規定對被告較為有利。爰依修正前刑法第41條第1 項前
    段，及廢止前罰金罰鍰提高標準條例第2 條前段規定，諭知
    易科罰金折算標準。
、無罪部分：
一、公訴意旨另以被告尤勝良因無意繼續經營統新公司，乃尋求
    欲承買該公司之買主，竟意圖為自己不法所有，明知上開資
    產負債表未記載票據債務2,206,000 元已屬不實，仍將上開
    不實之資產負債表提供予顏德田，使顏德田為錯誤之評估，
    以60萬元之代價購得該公司股權後（起訴書誤載為經營權）
    ，顏德田旋於96年3 月13日以115 萬元之代價，將該公司股
    權售予富誠通運股份有限公司（下稱富誠公司），後因富誠
    公司收到臺灣花蓮地方法院執行命令，始悉上情，因而認被
    告涉犯刑法第339 條第1 項之詐欺取財罪。
二、按犯罪事實應依證據認定之，無證據不得認定其犯罪事實；
    不能證明被告犯罪者，應諭知無罪之判決，刑事訴訟法第15
    4 條第2 項、第301 條第1 項分別定有明文。又事實之認定
    ，應憑證據，如未能發現相當證據，或證據不足以證明，自
    不能以推測或擬制之方法，為裁判基礎；且認定犯罪事實所
    憑之證據，雖不以直接證據為限，間接證據亦包括在內，然
    而無論直接證據或間接證據，其為訴訟上之證明，須於通常
    一般之人均不致有所懷疑，而得確信其為真實之程度者，始
    得據為有罪之認定，倘其證明尚未達到此一程度，而有合理
    之懷疑存在而無從使事實審法院得有罪之確信時，即應由法
    院為諭知被告無罪之判決，最高法院40年台上字第86號、76
    年台上字第4986號著有判例意旨可資參照。再刑法第339 條
    詐欺罪之成立，以意圖為自己或第三人不法所有，以詐術使
    人將本人或第三人之物交付為要件。所謂以詐術使人交付，
    必須被詐欺人因其詐欺而陷於錯誤，若其所用方法，不能認
    為詐術，亦不致使人陷於錯誤，即不構成該罪，最高法院亦
    著有46年台上字第260 號判例可資參照。
三、公訴意旨無非係以富誠公司之指述、證人顏德田之證述、資
    產負債表、車行買賣契約、臺灣花蓮地方法院執行命令暨附
    表等為主要論據。訊據被告堅詞否認有何詐欺取財之犯意，
    辯稱：我是經由田振清之介紹，將統新公司股權出售予林新
    連與顏德田2 人，簽約的人應該是林新連，至於顏德田事後
    將統新公司出售予富誠公司一情，我並不知悉，我也不認識
    富誠公司負責人尤俊霖，我當時曾告知林新連統新公司有退
    票紀錄，並將公司大、小章交付予林新連查詢統新公司之信
    用狀況，而顏德田與富誠公司間之交易及過程為何，我並未
    參與，亦不知情，何來詐欺之不法行等語為。經查：被告於
    96年間為統新公司之負責人，統新公司於93年3 月26日因退
    票經通報拒絕往來，而被告於96年3 月13日將統新公司股權
    以60萬元出售予林新連、顏德田，並與林新連簽定買賣契約
    ，而林新連、顏德田當日旋即將統新公司以115 萬元出售予
    富誠公司，並由顏德田與富誠公司之代表人尤俊霖簽立車行
    買賣契約書。另臺灣土地銀行持有之12紙支票（其中8 張支
    票發票人均為旗勝通運有限公司（即統新公司更名前之名稱
    ）、面額均為141,000 元、背書人均為旗東交通有限公司；
    另4 張發票人亦均為創見實業有限公司、面額均為269,500
    元，背書人均為旗勝通運有限公司），業經其對統新公司及
    創見實業有限公司等提起給付票款訴訟勝訴確定，判決被告
    共應給付臺灣土地銀行2,206,000 元及其利息等情，業經證
    人田振清、林新連、尤俊霖於本院審理中證述明確，並有台
    灣票據交換所高雄市分所100 年4 月11日台票高字第361 號
    函（本院卷第161 頁）、統新公司與林新連簽定之買賣契約
    書（外放本院99年度訴字第1898號民事卷第45頁）、顏德田
    與富誠公司簽立之車行買賣契約書（偵卷第6 、7 頁）、本
    院93年度雄簡字第6197號民事判決暨確定證明書在卷可稽，
    上情固堪認定。是本案應審究者，厥為被告有無故意隱匿統
    新公司2, 206,000元之票據債務，並提供不實資產負債表予
    顏德田，使顏德田因此陷於錯誤，而購買統新公司？惟查：
  (一)公訴意旨所提之統新公司變更登記表、車行買賣契約書、臺
    灣花蓮地方法院執行命令暨附表等，然上開文書僅能證明被
    告係統新公司之負責人，顏德田將統新公司股權出售予富誠
    公司及統新公司於93年間因所簽發或背書之票據而有之2,20
    6,000 元未清償之事實，尚無從證明被告有故意隱瞞票據債
    務，施用詐術之不法行為。
  (二)又被告將統新公司股權出售予證人林新連、顏德田之過程，
    業據證人田振清於本院審理中證稱：我認識被告、林新連、
    顏德田，不認識尤俊霖，統新公司要出售時，被告父親有委
    託我找買受人，我跟顏德田洽談，當時林新連也有在場，被
    告父親有告知我統新公司有退票紀錄，叫我轉告顏德田，我
    有跟顏德田講過統新公司有退票紀錄，有些票收不回來，如
    要購買經營的話，請顏德田自己去查詢，並將蓋有公司大、
    小章的資料交付予顏德田，一般都是買賣完成後交尾款時去
    會計事務所拿帳冊、資料等語明確（本院卷第105 至107 頁
    ），核與證人林新連於本院審理中證述：我跟顏德田一起聽
    田振清說統新公司之股權要出售，田振清有提到統新公司有
    退票，被告也有跟我們提到退票的事，本來是自己要查，剛
    好富誠公司有意願購買，富誠公司負責人尤俊霖有問統新公
    司的負債情形，我就照田振清跟我們說的跟尤俊霖講，就把
    資料、印章拿去花蓮給尤俊霖，請尤俊霖自己去查，如果查
    完覺得沒問題再跟我們買，既然尤俊霖要查，我們就不用查
    ，當時沒有看到資產負債表，只有看到營利事業登記證等詞
    （本院卷第109 至114 頁）相符，是從前揭證人證述可知，
    林新連及顏德田購買統新公司之初，並未看到統新公司之資
    產負債表，故被告是否有提供不實之資產負債表（施用詐術
    ）之行為，已有疑問。再佐以上開票據債務距被告出售統新
    公司股權已逾2 年之久，被告是否因時間較久而遺忘，亦非
    無可能，惟從被告及被告父親均主動告知統新公司有退票之
    情事，並提供統新公司大、小章供林新連、顏德田查詢統新
    公司財務信用狀況，衡情林新連、顏德田既知悉統新公司有
    退票情事，當釐清上開退票是否已經清償，以免購買後承擔
    公司債務，而顏德田、林新連只要向票據交換所查詢，當可
    發現統新公司有前開票據債務上未清償而拒絕購買統新公司
    股權，此從顏德田、林新連復將統新公司之大、小章等資料
    交由尤俊霖自行查詢可證，顯見被告似無刻意隱匿統新公司
    上開票據債務之情，是以被告是否確有隱匿統新公司之票據
    債務及交付不實之資產負債表予顏德田，使顏德田誤信資產
    負債表所述屬實，因而陷於錯誤而購買，即非無疑。被告辯
    稱曾告知統新公司有退票之情事，並將統新公司大、小章交
    付予林新連查詢統新公司財務信用狀況，無詐欺之行為一詞
    ，顯非無據
  (三)再證人顏德田於偵查中證述：被告說不經營統新公司，田振
    清問我80萬元要不要，叫我跟林新連合夥買來經營，訂金我
    們已付了，但相關資料還沒拿到，林新連表示富誠公司要經
    營，叫我讓給富誠公司，我讓富誠公司之負責人尤俊霖去查
    統新公司有無不良紀錄，尤俊霖說可以，我才跟富誠公司簽
    約，辦過戶時，被告有委託我去聯勤會計事務所拿資料等語
    （偵卷第23頁），核與證人林新連於本院審理中證述：我們
    想說尤俊霖要買，就把資料交給尤俊霖請他去查，會計師查
    完說沒有問題，才去辦過戶等詞（本院卷第110 頁）；亦與
    證人尤俊霖於本院審理中證稱：我不認識被告，我是跟林新
    連、顏德田接洽購買統新公司，簽約時林新連有跟我說統新
    公司有退票，我是簽約後，顏德田才傳真給我看，我有請會
    計師去查核，會計師幫我們查核沒有負債，我才會買，之前
    有跟林新連交易車輛，沒發生過問題，所以才信任林新連等
    詞吻合（本院卷第138 至141 頁），是從證人顏德田、尤俊
    霖前揭證述，亦足證上開統新公司之不實資產負債表係在被
    告代表統新公司股東與林新連簽定買賣契約書後，才由顏德
    田向聯勤會計事務所索取，被告在簽約前並未以上開不實之
    資產負債表作為向林新連、顏德田施詐之工具，洵堪認定。
    再林新連與顏德田願意向被告購買統新公司股權，係因證人
    尤俊霖所屬之富誠公司有意願購買統新公司，林新連、顏德
    田亦轉達統新公司有退票之紀錄，並由有意願購買之尤俊霖
    自行查詢，經尤俊霖委請會計師自行確認沒有問題而願購買
    ，林新連、顏德田見尤俊霖查核無問題且有購買統新公司之
    意願，亦向被告表示願意購買統新公司一情，業經證人林新
    連、尤俊霖證述如前，足徵林新連、顏德田及尤俊霖之所以
    購買統新公司，是因為彼此之行為所致（林新連、顏德田相
    信尤俊霖已查核無誤而未再自行查核，尤俊霖是誤信林新連
    之言及其委請會計師之查核結果），而上開行為顯非被告所
    造成，即無從逕以認定被告有何施用詐術之行為。至尤俊霖
    委託之會計師未向台灣票據交換查詢一情，雖有台灣票據交
    換所高雄市分所100 年4 月11日台票高字第361 號函在卷可
    稽（本院卷第161 頁），惟此乃尤俊霖與其會計師委託查核
    間之問題，亦無從遽認係被告施用詐術所致。是公訴意旨認
    被告提供上開不實資產負債表予顏德田，進而使顏德田陷於
    錯誤之評估等情，尚乏依據。
  (四)基上，被告透過田振清向林新連與顏德田出售統新公司股權
    時，並未提供資產負債表予林新連與顏德田，且主動告知統
    新公司有退票之記錄及提供統新公司大、小章供林新連與顏
    德田查詢統新公司之財務信用狀況，業經證人田振清、林新
    連與顏德田3 人證述明確，而林新連與顏德田係因尤俊霖告
    知其查核統新公司後未發現任何問題而願意購買，林新連、
    顏德田誤信尤俊霖確有查核統新公司而未再自行查核，且見
    有利潤可圖（同日一買一賣之價差可賺），遂未再自行查證
    即逕向被告購買統新公司股權等情，亦堪認定。此外，佐以
    證人顏德田於偵查中、林新連於本院審理中均未證述因上開
    不實資產負債表陷於錯誤之情形，或被告另有何詐欺之不法
    犯行，實無從認定被告確有向林新連、顏德田施用詐術（提
    供不實資產負債表）或故意不告知統新公司票據債務之不法
    犯行至明。
四、綜上所述，公訴意旨所憑之證據資料，經本院調查結果，並
    無積極證據足認被告代表統新公司與林新連、顏德田訂立買
    賣契約書時，係出於故意隱匿債務及積極欺罔手段，使被害
    人顏德田陷於錯誤而購買統新公司股權，尚難僅因被告未主
    動告知統新公司負有票據債務2,206,000 元，即推定被告在
    締約之初即有隱瞞暨詐欺取財之犯意，本院對此尚無從形成
    有罪之確信。此外，復查無其他積極證據足認被告涉有公訴
    人所指之詐欺犯行，揆諸首揭說明，既不能證明犯罪，本院
    自應為被告無罪之諭知，以昭審慎。
據上論斷，應依刑事訴訟法第299 條第1 項、第301 條第1 項，
修正前商業會計法第71條第4 款，刑法第11條前段、第2 條第1
項前段、修正前刑法第41條第1 項前段，廢止前罰金罰鍰提高標
準條例第2 條前段，中華民國九十六年罪犯減刑條例第2 條第1
項第3 款、第7 條、第9 條規定，判決如主文。
本案經檢察官黃世勳到庭執行職務。
中    華    民    國  100     年    8     月    25    日
                  刑事第十一庭  審判長法  官  李代昌
                                      法  官  鄭  瑋
                                      法  官  林正忠
以上正本證明與原本無異。
如不服本判決應於收受判決後10日內向本院提出上訴書狀，並應
敘述具體理由。其未敘述上訴理由者，應於上訴期間屆滿後20日
內向本院補提理由書(均須按他造當事人之人數附繕本)「切勿逕
送上級法院」。
中    華    民    國  100     年    8     月    25    日
                                      書記官  呂姿儀
附錄本案論罪科刑法條：
修正前商業會計法第71條
商業負責人、主辦及經辦會計人員或依法受託代他人處理會計事
務之人員有左列情事之一者，處五年以下有期徒刑、拘役或科
或併科新台幣15萬元以下罰金：
一  以明知為不實之事項，而填製會計憑證或記入帳冊者。
二  故意使應保存之會計憑證、帳簿報表滅失毀損者。
三  意圖不法之利益而偽造、變造會計憑證、帳簿報表內容或撕
    毀其頁數者。
四  故意遺漏會計事項不為記錄，致使財務報表發生不實之結果
    者。
五  其他利用不正當方法，致使會計事項或財務報表發生不實之
    結果者。